ACORDAO-COMPLETO-2548851

ACÓRDÃO 7729/2022 ATA 38/2022 - PRIMEIRA CÂMARA

VISTOS, relatados e discutidos estes autos de ato de pensão militar, submetido à apreciação deste Tribunal para fins de registro, nos termos do inc. III do art. 71 da Constituição Federal de 1988, ato esse cadastrado e disponibilizado ao TCU por intermédio do Sistema e-Pessoal, na forma dos arts. 2º e 4º da Instrução Normativa TCU 78/2018,
ACORDAM os Ministros do Tribunal de Contas da União, reunidos em Sessão da 1ª Câmara, diante das razões expostas pelo Relator e com fundamento nos arts. 1º, inciso V, e 39, inciso II, ambos da Lei 8.443/92, c/c o art. 259, inciso II, do Regimento Interno, em:
9.1. considerar ilegal o ato de concessão inicial da pensão militar instituída por Oracio Guilhao Lacerda em favor de Ivoni Fagundes Lacerda (ato nº 48134/2016) , negando-lhe o registro correspondente, nos termos do § 1º do art. 260 do Regimento Interno desta Corte de Contas;
9.2. dispensar a devolução dos valores indevidamente recebidos até a data da ciência deste Acórdão, com base no Enunciado 106 da Súmula da Jurisprudência do TCU;
9.3. determinar ao órgão de origem que:
9.3.1. comunique à interessada o inteiro teor deste Acórdão, com fundamento nos arts. 71, inciso IX, da Constituição Federal e 262 do Regimento Interno desta Corte de Contas, no prazo de 15 (quinze) dias, contados a partir da ciência da presente deliberação, e, após, faça cessar os pagamentos decorrentes do ato ora impugnado, sob pena de responsabilidade solidária da autoridade administrativa omissa;
9.3.2. alerte a interessada no sentido de que o efeito suspensivo proveniente da interposição de eventuais recursos, caso não providos, não a exime da devolução dos valores indevidamente percebidos após a notificação;
9.3.3. envie a esta Corte de Contas, no prazo de 30 (trinta) dias, por cópia, comprovante de que a interessada teve ciência desta deliberação;
9.3.4. dê ciência à Sra. Ivoni Fagundes Lacerda acerca da necessidade de que demonstre a efetiva opção pelos benefícios legalmente acumuláveis, nos termos do art. 29 da Lei 3.765/1960, tendo em vista a indevida configuração da percepção de duas pensões militares por meio do ato nº 48134/2016, e, a depender da providência por ela adotada, emita novo ato de pensão, livre da irregularidade apontada, submetendo-o ao TCU, no prazo de trinta dias, consoante os arts. 262, § 2º, do Regimento Interno do TCU e 19, § 3º, da Instrução Normativa TCU 78/2018;
9.4. determinar à Sefip que:
9.4.1. acompanhe o cumprimento das determinações elencadas nos itens 9.3.1 a 9.3.4 deste Acórdão;
9.4.2. arquive estes autos.

Atos de Pensão militar da unidade emissora COMANDO DO EXÉRCITO

Primeira Câmara

Comando do Exército.

3. Interessada: Ivoni Fagundes Lacerda, CPF XXX.243.700-XX.

13.1. Ministros presentes: Walton Alencar Rodrigues (Presidente), Benjamin Zymler, Vital do Rêgo e Jorge Oliveira.
13.2. Ministros-Substitutos presentes: Augusto Sherman Cavalcanti (Relator) e Weder de Oliveira.

AUGUSTO SHERMAN

Cuidam os autos de ato de pensão militar, submetido à apreciação deste Tribunal para fins de registro, nos termos do inc. III do art. 71 da Constituição Federal de 1988, ato esse cadastrado e disponibilizado ao TCU por intermédio do Sistema e-Pessoal, na forma dos arts. 2º e 4º da Instrução Normativa TCU 78/2018.
2.	A unidade técnica, ao analisar os fundamentos legais das concessões bem como as informações prestadas pelo órgão do controle interno, lavrou a instrução constante da peça 5, adiante parcialmente transcrita, com eventuais ajustes de forma:
"INTRODUÇÃO
1. Trata-se de ato de pensão militar, submetido, para fins de registro, à apreciação do Tribunal de Contas da União (TCU) , de acordo com o art. 71, inciso III, da Constituição Federal.  O ato foi cadastrado e disponibilizado ao TCU por intermédio do Sistema e-Pessoal, na forma do art. 2º e 4º da Instrução Normativa TCU 78/2018.
2. O ato desse processo pertence às seguintes unidades:
2.1. Unidade emissora: COMANDO DO EXÉRCITO.
2.2. Unidade cadastradora: DIRETORIA DE INATIVOS E PENSIONISTAS.
2.3. Subunidade cadastradora: SUC3 - 3ª Região Militar.
EXAME TÉCNICO
Procedimentos aplicados
3. Os procedimentos para exame, apreciação e registro de atos de pessoal encontram-se estabelecidos na Instrução Normativa TCU 78/2018 e na Resolução TCU 206/2007.
[...]
Exame das Constatações
9. Ato: 48134/2016 - Inicial - Interessado (a) : ORACIO GUILHAO LACERDA - CPF: XXX.795.300-XX
9.1. Beneficiário: IVONI FAGUNDES LACERDA - CPF: XXX.243.700-XX - Cônjuge
9.2. Parecer do Controle Interno: considerar o ato Legal com esclarecimentos. Justificativa:  Apesar de constar neste ato que a contribuição era do mesmo posto, o instituidor não contribuía para a pensão militar, conforme prescreve o inciso II, do art. 1º da lei 10.559, de 13 Nov 02, O processo em tela foi diligenciado ao GP a fim de adequar os documentos com o prescrito nas Normas Técnicas/DCIPAS, bem como, corrigir informações do ato eletrônico. A beneficiária percebia benefício do INSS, cumulando 3 (três) benefícios, tendo a mesma renunciado a um dos benefícios, e os efeitos financeiros deste ato são a contar de 1º de janeiro de 2017, data da renúncia de um dos benefícios, optando por permanecer com a reparação econômica em tela.
9.3. Constatações e análises: 
9.3.1. Posto/Graduação na ativa diferente do da reforma.
a. Justificativa do Gestor de Pessoal: Promoção de anistiado na inatividade. Gestor anexou os seguintes documentos: PORTARIA 321 - Documento oficial.
b. Análise do Controle Interno: Justificativa do gestor esclarece pendência
c. Análise da Equipe Técnica: Legal
Situação detalhada em outro tópico desta instrução.
9.3.2. Possível cômputo de tempo privado no Tempo de serviço até 29/12/2000. Devolução do ato para complementação das informações. Atos de reforma: [SISAC-10003371-07-2003-001974-1, SISAC-10003371-07-2008-100109-2].
a. Justificativa do Gestor de Pessoal: Não há. Verificação efetuada no âmbito do TCU.
b. Análise do Controle Interno: Não há. Verificação efetuada no âmbito do TCU.
c. Análise da Equipe Técnica: Legal
Conforme se verifica no ato concessório Sisac 10003371-07-2003-001974-1, não houve cômputo de tempo privado no tempo de serviço do instituidor da pensão militar. Desse modo não se vislumbra óbice nesse sentido para a apreciação pela legalidade do presente ato concessório.
9.3.3. O percentual informado no campo 'Percentual (%) nos dados da ficha financeira, para a rubrica 'C03 - ADIC TP SV (Vantagem de caráter pessoal - Adicional por tempo de serviço) - R$ 3.524,40', é maior que 35%.
a. Justificativa do Gestor de Pessoal: Não há. Verificação efetuada no âmbito do TCU.
b. Análise do Controle Interno: Não há. Verificação efetuada no âmbito do TCU.
c. Análise da Equipe Técnica: Legal
O adicional/gratificação por tempo de serviço foi instituído por meio do art. 52 da Lei 1.316/1951, nomeado como 'compensação pela permanência no mesmo posto durante muitos anos'. Com a emissão do Decreto-Lei no 728, em 6 de agosto de 1969, o percentual do adicional por tempo de serviço passou a não ter mais limitação, sendo permitido ao militar incorporar mais de 30%, de acordo como os anos de serviço. Tal gratificação foi extinta pela Medida Provisória 2.131, de 28 de dezembro de 2000, assegurado ao militar o percentual correspondente aos anos de serviço a que fazia jus na data de 29 de dezembro de 2000. Pelo exposto entende-se que tal pendência não constitui uma irregularidade.
9.3.4. O Controle interno emitiu parecer pela legalidade com esclarecimentos.
a. Justificativa do Gestor de Pessoal: Não há. Verificação efetuada no âmbito do TCU.
b. Análise do Controle Interno: Não há. Verificação efetuada no âmbito do TCU.
c. Análise da Equipe Técnica: Legal
A manifestação do controle interno não interfere no mérito para a apreciação do ato concessório.
9.3.5. Detectada Pensão militar de anistiado político.
a. Justificativa do Gestor de Pessoal: Não há. Verificação efetuada no âmbito do TCU.
b. Análise do Controle Interno: Não há. Verificação efetuada no âmbito do TCU.
c. Análise da Equipe Técnica: Ilegal
Por meio da Portaria 821 do Ministério da Justiça, de 10/3/2004, foi concedida a anistia ao instituidor da pensão militar em exame, reconhecendo a contagem de tempo de serviço, para todos os efeitos, até a idade limite de permanência na ativa, assegurando as promoções ao posto de Capitão com os proventos do posto de Major.
Contudo, por meio dos sistemas informatizados disponibilizados pelo TCU foi possível verificar que a interessada recebe outra pensão militar, decorrente do falecimento de Amado Moreira Rodrigues, ocorrido em 31/5/2013.
Observa-se que essa situação não é permitida, conforme disposição do art. 29 da Lei 3.765/1960. Assim, a acumulação de duas pensões militares pela pensionista não merece prosperar, razão pela qual o ato em exame poderá ser considerado ilegal.
Cabe salientar, no entanto, que a interessada poderá optar, a qualquer tempo, pelo recebimento do benefício relativo à pensão militar em exame, contanto que comprove seu respectivo enquadramento no dispositivo legal mencionado no item anterior, escolhendo apenas os benefícios legalmente acumuláveis.
9.4. O quadro resumo de ocorrências e, quando for o caso, o detalhamento da norma legal e da jurisprudência para as inconsistências acima elencadas encontra-se no anexo II dessa instrução. 
9.5. Encaminhamento do ato: 
9.5.1. Considerar ILEGAL e recusar registro do ato de Pensão militar de ORACIO GUILHAO LACERDA do quadro de pessoal do órgão/entidade COMANDO DO EXÉRCITO, com base nos arts. 71, inciso III, da Constituição Federal, 1º, inciso V, e 39, inciso II, da Lei 8.443/1992 e 260, § 1º, do Regimento Interno.
9.5.2. Determinar à Secretaria de Fiscalização de Pessoal que monitore o cumprimento da (s) medida (s) indicada (s) para o ato de Pensão militar de ORACIO GUILHAO LACERDA. 
9.5.3. Com fulcro no art. 262, caput, do Regimento Interno deste Tribunal, determinar ao órgão/entidade COMANDO DO EXÉRCITO que:
a. apresente ao beneficiário o direito a opção entre os cargos/proventos acumulados ilegalmente com a pensão militar/reforma para tal situação se enquadre no que prescreve o art. 29 de Lei nº 3.765/60.
b. informe o teor do acórdão que vier a ser prolatado, encaminhando ao TCU, no prazo de trinta dias, comprovante da data de ciência pelo (a) interessado (a) , nos termos do art. 4º, § 3º, da Resolução TCU 170/2004.
CONCLUSÃO
10. A abrangência e a profundidade das verificações levadas a efeito fundamentam convicção de que o ato 48134/2016 pode ser apreciado pela ilegalidade, em razão das irregularidades apontadas no item Exame das Constatações desta instrução, que representam afronta à legislação e à jurisprudência de referência.
PROPOSTA DE ENCAMINHAMENTO
11. Ante o exposto, com fundamento no art. 71, inciso III, da Constituição Federal, no art. 1º, inciso V, e art. 39, incisos I e II, da Lei 8.443/1992, no art. 260 do Regimento Interno do Tribunal de Contas da União, propõe-se: 
11.1. Considerar ILEGAL e recusar registro do ato de Pensão militar de ORACIO GUILHAO LACERDA do quadro de pessoal do órgão/entidade COMANDO DO EXÉRCITO, com base nos arts. 71, inciso III, da Constituição Federal, 1º, inciso V, e 39, inciso II, da Lei 8.443/1992 e 260, § 1º, do Regimento Interno.
11.2. Determinar à Secretaria de Fiscalização de Pessoal que monitore o cumprimento da (s) medida (s) indicada (s) para o ato de Pensão militar de ORACIO GUILHAO LACERDA.
11.3. Com fulcro no art. 262, caput, do Regimento Interno deste Tribunal, determinar ao órgão/entidade COMANDO DO EXÉRCITO que: 
11.3.1. informe o teor do acórdão que vier a ser prolatado, encaminhando ao TCU, no prazo de trinta dias, comprovante da data de ciência pelo (a) interessado (a) , nos termos do art. 4º, § 3º, da Resolução TCU 170/2004.
11.3.2. apresente ao beneficiário o direito a opção entre os cargos/proventos acumulados ilegalmente com a pensão militar/reforma para tal situação se enquadre no que prescreve o art. 29 de Lei nº 3.765/60."
3.	Em seu pronunciamento regimental, o Ministério Público junto a esta Casa, neste ato representado pela Procurador-Geral Cristina Machado da Costa e Silva, manifestou sua concordância em relação ao encaminhamento alvitrado pela unidade técnica (peça 7) .
É o relatório.

não há.

Procuradora-Geral Cristina Machado da Costa e Silva.

PESSOAL. PENSÃO MILITAR. ACUMULAÇÃO INDEVIDA DE BENEFÍCIOS. ILEGALIDADE E NEGATIVA DO CORRESPONDENTE REGISTRO. DETERMINAÇÕES.

PENSÃO MILITAR (PMIL)

Cuidam os autos de ato de pensão militar, submetido à apreciação deste Tribunal para fins de registro, nos termos do inc. III do art. 71 da Constituição Federal de 1988, ato esse cadastrado e disponibilizado ao TCU por intermédio do Sistema e-Pessoal, na forma dos arts. 2º e 4º da Instrução Normativa TCU 78/2018.
2.	Diante dos elementos constantes dos autos e da legislação pertinente, acompanho as conclusões uniformes da Sefip e do MP/TCU quanto a constatar a presença de irregularidade no ato de concessão inicial da pensão militar instituída por Oracio Guilhao Lacerda em favor de Ivoni Fagundes Lacerda (ato nº 48134/2016, peça 3) , tendo em vista a identificação de que Ivoni Fagundes Lacerda, além do referido benefício instituído por seu falecido marido, também percebe outra pensão militar, instituída por Amado Moreira Rodrigues (ato nº 91130/2021) , extrapolando, portanto, os limites de acumulação estabelecidos pelo art. 29 da Lei 3.765/1960, na redação a ele conferida pela Medida Provisória 2.215-10/2001 (sob cuja regência verificou-se o início da vigência do ato de concessão inicial examinado nestes autos) , consoante reiterada jurisprudência desta Corte (tais como, apenas para citar alguns exemplos, da 1ª Câmara os Acórdãos 4760/2021, relator Ministro Vital do Rêgo, 5348/2021, de minha relatoria, e 7909/2021, relator Ministro Benjamin Zymler, e na 2ª Câmara os Acórdãos 7349/2021, relator Ministro Augusto Nardes, 7648/2021, relator Ministro Marcos Bemquerer Costa, e 7673/2021, relator Ministro Raimundo Carreiro) .
3.	Dentro desse quadro, o ato de pensão militar constante da peça 3 não poderá prosperar nos moldes em que concedido, sem prejuízo de que novo ato seja encaminhado ao Tribunal para oportuna deliberação, sendo que, na hipótese, o saneamento do ato dependerá da apresentação, pela Sra. Ivoni Fagundes Lacerda, de efetiva manifestação de opção pelos benefícios legalmente acumuláveis, à vista do disposto no art. 29 da Lei 3.765/1960.
4.	Destaco que o ato de pensão militar constante destes autos foi disponibilizado ao TCU há menos de 5 (cinco) anos, não lhe sendo aplicável, assim, a nova orientação do STF consubstanciada no RE 636.553/RS.
5.	Considerando tratar-se de ilegalidade relacionada a processo de concessão, perfilho o entendimento de que o julgamento proposto não implica a obrigatoriedade de ressarcimento das importâncias indevidamente recebidas de boa-fé, até a data do conhecimento desta deliberação pelo órgão concedente, razão pela qual julgo aplicável o Enunciado 106 da Súmula de Jurisprudência do deste Tribunal.
	Dessa forma, manifesto-me por que o Tribunal aprove o acórdão que ora submeto à apreciação deste Colegiado. 
TCU, Sala das Sessões, em 25 de outubro de 2022.
AUGUSTO SHERMAN CAVALCANTI 
Relator